【裁判字號】    97,訴,86
【裁判日期】    970701
【裁判案由】    偽造文書等
【裁判全文】
臺灣彰化地方法院刑事判決                97年度訴字第86號
公  訴  人  臺灣彰化地方法院檢察署檢察官
被      告  甲○○
                      號
                      號5樓
上列被告因業務侵占等案件，經檢察官提起公訴（九十六年度偵
緝字第五五三號），本院依簡式審判程序判決如下：
    主  文
甲○○連續意圖為自己不法之所有，而侵占對於業務上所持有之
物，處有期徒刑拾月，減為有期徒刑伍月，如易科罰金，以銀元
佰元即新臺幣玖佰元折算壹日，緩刑貳年，未扣案之新光人壽
保險股份有限公司戶籍暨收費地址變更申請書上偽造之「朱美惠
」簽名壹枚沒收。
    事  實
一、甲○○自民國七十九年九月十五日起至九十四年十一月四日
    止，任職於新光人壽保險股份有限公司（下稱新光人壽公司
    ），擔任彰化駐區彰化收費處主任，負責招攬保險、收取保
    險費之業務，為從事業務之人。詎甲○○因家庭經濟壓力沈
    重，竟基於意圖為自己不法所有之業務侵占概括犯意，連續
    為下列(一)至(三)所示業務侵占犯行，另基於行使偽造私文書之
    犯意，為下列(一)所示之行使偽造私文書犯行：
  (一)於九十二年二月二十七日，明知如附表編號一至三所示保險
    之要保人朱美惠並未要求變更收費地址，竟未經朱美惠之同
    意，在不詳地點，在新光人壽公司戶籍暨收費地址變更申請
    書上，偽造「朱美惠」之簽名一枚，用以表示朱美惠申請將
    如附表編號一至三所示保險之收費地址變更為彰化縣彰化市
    ○○○路三六巷四之三號之甲○○住所地址，再將該申請書
    持以交付新光人壽公司承辦人員以為行使，足以生損害於朱
    美惠，以及新光人壽公司對客戶管理之正確性，並致使朱美
    惠無法按期收受新光人壽公司所寄發、供客戶自行至郵局或
    便利商店繳納保險費之自行劃撥繳費通知單，甲○○即利用
    此一機會，先後於如附表編號一至三所示之時間，在彰化縣
    彰化市三民市場內，向朱美惠收取如附表編號一至三所示之
    保險費後，連續將各該保險費合計新臺幣（下同）二十四萬
    四千五百二十八元侵占入己。
  (二)於九十二年十二月二日朱美惠為其配偶黃福祥投保如附表編
    號四所示之保險時，明知朱美惠、黃福祥當時之住、居所地
    址均為彰化縣彰化市○○街三六之十二號，竟故意將保險要
    保書上朱美惠、黃福祥之住、居所地址填載為彰化縣彰化市
    ○○里○○街三六之十二號，致使朱美惠、黃福祥無法按期
    收受新光人壽公司所寄發、供客戶自行至郵局或便利商店繳
    納保險費之自行劃撥繳費通知單，甲○○即利用此一機會，
    先後於如附表編號四所示之時間，在彰化縣彰化市三民市場
    內，向朱美惠收取如附表編號四所示之保險費後，連續將各
    該保險費合計五萬四千四百十四元侵占入己。
  (三)於如附表編號五所示之時間，在彰化縣彰化市三民市場內，
    向林瞵（原名林銘煌）收取如附表編號五所示保險之增額
    保險費後，將該保險費六萬元侵占入己。
二、嗣經朱美惠、林瞵發覺有異，向新光人壽公司查詢後，始
    查悉上情。
三、案經新光人壽公司訴由臺灣彰化地方法院檢察署檢察官偵查
    起訴。
    理  由
一、按除被告所犯為死刑、無期徒刑、最輕本刑為三年以上有期
    徒刑之罪或高等法院管轄第一審案件者外，於刑事訴訟法第
    二百七十三條第一項程序進行中，被告先就被訴事實為有罪
    之陳述時，審判長得告知被告簡式審判程序之旨，並聽取當
    事人、代理人、辯護人及輔佐人之意見後，裁定進行簡式審
    判程序；除簡式審判程序、簡易程序及第三百七十六條第一
    款、第二款所列之罪之案件外，第一審應行合議審判；刑事
    訴訟法第二百七十三條之一第一項、第二百八十四條之一分
    別定有明文。本件被告甲○○所犯係死刑、無期徒刑、最輕
    本刑為三年以上有期徒刑或高等法院管轄第一審案件以外之
    罪，且於本院行準備程序時就被訴事實為有罪之陳述，經受
    命法官告知簡式審判程序之旨，並聽取公訴人、被告之意見
    後，本院合議庭認無不得或不宜改依簡式審判程序進行之處
    ，經評議結果，裁定改由受命法官獨任行簡式審判程序，合
    先敘明。
二、上開事實，業據被告甲○○於偵訊、本院審理時，均坦承不
    諱，核與證人朱美惠、林瞵於偵訊時，證述之情節相符，
    並有聲明書五紙、保費收據二紙、保戶資料內容查詢單五紙
    、新光人壽公司九十二年一月十二日（九二）新壽保費字第
    ○○○九號函一份、存證信函二份、新光人壽公司戶籍暨收
    費地址變更申請書一紙、保戶中文資料索引一紙、朱美惠及
    黃福祥之戶籍謄本一紙、基本人事資料明細一紙、繳費歷史
    資料明細四份、保險要保書四份、三階區主任轉任新制區主
    任申請書一份在卷可稽，足徵被告之自白確與事實相符。本
    件事證明確，被告業務侵占、行使偽造私文書之犯行，均堪
    認定。
三、論罪科刑理由：
  (一)按刑法上之「署押」，乃指於紙張或物體上簽署之姓名或其
    他符號，以表示其承認所簽署文書之效力，與印文有同一效
    力（最高法院八十六年度臺上字第四七號判決參照）。次按
    刑法上之偽造署押罪，係指單純偽造簽名、畫押而言，若在
    制式之書類上偽造他人簽名，已為一定意思表示，具有申請
    書或收據等類性質者，則係犯偽造文書罪（該偽造署押為偽
    造文書之部分行為不另論罪），又在申請書類之姓名欄填寫
    申請人姓名，僅在識別何人申請，並非表示本人簽名之意思
    ，尚不生偽造署押問題，該填載自不得依刑法第二百十九條
    諭知沒收（最高法院八十五年度臺非字第一四六號判決意旨
    參照）。被告甲○○在新光人壽公司戶籍暨收費地址變更申
    請書上，偽造「朱美惠」之簽名一枚，再將該申請書持以交
    付新光人壽公司承辦人員以為行使，依其內容足以表示朱美
    惠申請將如附表編號一至三所示保險之收費地址變更為彰化
    縣彰化市○○○路三六巷四之三號之意，應構成刑法第二百
    十六條、第二百十條之行使偽造私文書罪。核被告所為，分
    別係犯刑法第二百十六條、第二百十條之行使偽造私文書罪
    、同法第三百三十六條第二項之業務侵占罪。
  (二)又刑法於九十四年二月二日修正公布，並於九十五年七月一
    日施行，本件被告行為後法律既有變更，是關於本案應適用
    之新舊法，茲比較如下：
  1.刑法第二條第一項規定，係規範行為後法律變更所生新舊法
    律比較適用之準據法，於九十五年七月一日刑法施行後，應
    適用刑法第二條第一項之規定，為「從舊從輕」之比較（最
    高法院九十五年度第八次刑事庭會議決議第一點第一項參照
    ）。
  2.修正前刑法第五十六條關於連續犯之規定，業已修正刪除，
    應依刑法第二條第一項規定，適用最有利於行為人之法律（
    最高法院九十五年度第八次刑事庭會議決議第五點第四項第
    一款參照）。經比較新、舊法結果，應以被告行為時之法律
    即修正前第五十六條規定論以連續犯，最有利於被告（臺灣
    高等法院九十五年五月四、五日座談會第九號決議參照）。
  3.修正前刑法第五十五條關於牽連犯之規定，業已修正刪除，
    犯一罪而其方法或結果之行為，均在新法施行前者，新法施
    行後，應依新法第二條第一項之規定，適用最有利於行為人
    之法律（最高法院九十五年度第八次刑事庭會議決議第五點
    第三項參照）。經比較新、舊法結果，應以被告行為時之法
    律即修正前第五十五條規定論以牽連犯，最有利於被告（臺
    灣高等法院九十五年五月四、五日座談會第九號決議參照）
    。
  4.刑法第三十三條第五款關於罰金刑之規定，由「罰金：一元
    以上」修正為「罰金：新臺幣一千元以上，以百元計算之」
    ，應依刑法第二條第一項規定，適用最有利於行為人之法律
    （最高法院九十五年度第八次刑事庭會議決議參照）。刑法
    第三百三十六條第二項業務侵占罪關於「得併科三千元以下
    罰金」之罰金刑部分，經比較新、舊法結果，應以被告行為
    時之法律即修正前第三十三條第五款規定，最有利於被告。
  5.比較時應就罪刑有關之共犯、未遂犯、想像競合犯、牽連犯
    、連續犯、結合犯，以及累犯加重、自首減輕暨其他法定加
    減原因（如身分加減）與加減例等一切情形，綜其全部罪刑
    之結果而為比較（最高法院九十五年度第八次刑事庭會議決
    議第一點第四項參照）。經綜合比較新、舊法之結果，以被
    告行為時之舊法較有利於被告，依刑法第二條第一項前段規
    定，本案自應適用被告行為時之法律即修正前刑法第五十六
    條、第五十五條、第三十三條第五款之規定。
  (三)被告在新光人壽公司戶籍暨收費地址變更申請書上，偽造「
    朱美惠」之簽名一枚，其偽造署押，為偽造私文書之階段行
    為，其偽造私文書後，復持以行使，其偽造私文書之低度行
    為，應為行使偽造私文書之高度行為所吸收，均不另論罪。
    被告先後多次業務侵占之犯行，時間緊接，所犯係構成要件
    相同之罪名，顯係基於概括犯意反覆為之，為連續犯，應依
    修正前刑法第五十六條規定，以一罪論，並加重其刑。被告
    所犯上開連續業務侵占罪、行使偽造私文書罪等二罪間，具
    有方法、目的之牽連關係，應依修正前刑法第五十五條規定
    ，從一重之連續業務侵占罪處斷。爰審酌被告為圖得一己之
    私利，竟偽造客戶之申請書，並侵占業務上所持有之保險費
    ，造成告訴人財產上之損害，損及告訴人公司對客戶管理之
    正確性，然考量被告侵占所得款項尚非甚鉅，復無前科，素
    行尚佳，且業與告訴人公司調解成立，此有本院九十七年度
    彰簡附民移調字第十一號調解筆錄一紙（本院卷第四一頁）
    在卷可考，及其犯罪之動機、目的、手段、智識程度，暨犯
    罪後坦承犯行，態度尚屬良好等一切情狀，量處如主文所示
    之刑。
  (四)又中華民國九十六年罪犯減刑條例業於九十六年七月四日公
    布，並於同月十六日施行，依該條例第二條規定，犯罪在九
    十六年四月二十四日以前者，除本條例另有規定外，應予以
    減刑，本件被告之犯罪時間在九十二年二月起至九十四年十
    月止，且被告所犯刑法第二百十六條、第二百十條之行使偽
    造私文書罪，非屬該條例第三條所列舉不予減刑之罪，而被
    告所犯刑法第三百三十六條第二項之業務侵占罪，雖為該條
    例第三條第一項第十五款所列舉之罪，然被告之宣告刑，既
    未逾有期徒刑一年六月，即不符合該條例第三條所定不予減
    刑之要件。另按中華民國九十六年罪犯減刑條例第五條規定
    ：「本條例施行前，經通緝而未於九十六年十二月三十一日
    以前自動歸案接受偵查、審判或執行者，不得依本條例減刑
    。」則被告雖經臺灣彰化地方法院檢察署於九十六年九月五
    日偵查中通緝，然此通緝既係於中華民國九十六年罪犯減刑
    條例施行後始發布，自與該條例第五條規定有間，而不受該
    條規定之限制。爰依中華民國九十六年罪犯減刑條例第二條
    第一項第三款、第七條、第九條規定，減其宣告刑二分之一
    ，併諭知易科罰金之折算標準。
  (五)被告行為後，刑法第四十一條第一項前段關於易科罰金折算
    標準之規定，業於九十四年二月二日修正公布，並於九十五
    年七月一日施行，由「犯最重本刑為五年以下有期徒刑以下
    之刑之罪，而受六個月以下有期徒刑或拘役之宣告，因身體
    、教育、職業、家庭之關係或其他正當事由，執行顯有困難
    者，得以一元以上三元以下折算一日，易科罰金。」修正為
    「犯最重本刑為五年以下有期徒刑以下之刑之罪，而受六個
    月以下有期徒刑或拘役之宣告者，得以新臺幣一千元、二千
    元或三千元折算一日，易科罰金。」應依刑法第二條第一項
    規定，適用最有利於行為人之法律（最高法院九十五年度第
    八次刑事庭會議決議第三點第二項參照）。修正前刑法第四
    十一條第一項前段之易科罰金折算標準，依修正刪除前之罰
    金罰鍰提高標準條例第二條規定，應就其原定數額提高為一
    百倍折算一日，並依現行法規所定貨幣單位折算新臺幣條例
    第二條規定，以新臺幣元之三倍折算之，亦即，修正前刑法
    第四十一條第一項前段之易科罰金折算標準，應以銀元三百
    元即新臺幣九百元折算為一日，經比較新、舊法結果，應以
    被告行為時之法律舊法較有利於被告，依刑法第二條第一項
    前段規定，本案自應適用被告行為時之法律即修正前刑法第
    四十一條第一項前段，修正前罰金罰鍰提高標準條例第二條
    規定，併諭知易科罰金之折算標準。
  (六)刑法第七十四條關於緩刑之規定，亦於九十四年二月二日修
    正公布，並於九十五年七月一日施行，然犯罪在新法施行前
    ，新法施行後，緩刑之宣告，應適用新法第七十四條之規定
    （最高法院九十五年度第八次刑事庭會議決議第七點參照）
    。本件被告前未曾因故意犯罪受有期徒刑以上刑之宣告，此
    有臺灣彰化地方法院檢察署刑案資料查註紀錄表及臺灣高等
    法院被告前案紀錄表各一份在卷可考，其因家庭經濟壓力沈
    重，一時失慮，致罹刑典，然既與告訴人調解成立，足認其
    確具悔意，經此偵審程序及論罪科刑後，當應知所警惕而無
    再犯之虞，本院認所宣告之刑，以暫不執行為適當，爰依刑
    法第七十四條第一項第一款，宣告緩刑二年，以啟自新。
  (七)又刑罰法令關於沒收之規定，有採職權沒收主義與義務沒收
    主義。職權沒收，指法院就屬於被告所有，並供犯罪所用或
    因犯罪所得之物，仍得本於職權為斟酌沒收與否之宣告，例
    如刑法第三十八條第一項第二款、第三款、第三項前段等屬
    之。義務沒收，又可分為絕對義務沒收與相對義務沒收二者
    。前者指凡法條規定「不問屬於犯人與否，沒收之」者屬之
    ，法院就此等之物，無審酌餘地，除已證明滅失者外，不問
    屬於犯人與否或有無查扣，均應沒收之；後者指凡供犯罪所
    用或因犯罪所得之物，均應予以沒收，但仍以屬於被告或共
    犯所有者為限（最高法院九十三年度臺上字第二七五一號判
    決意旨參照）。又按上訴人用以詐欺取財之偽造、變造等書
    類，既已交付於被害人收受，則該物非屬上訴人所有，除偽
    造書類上偽造之印文、署押，應依刑法第二百十九條予以沒
    收外，依同法第三十八條第三項之規定，即不得再對各該書
    類諭知沒收（最高法院四十三年臺上字第七四七號判例意旨
    參照）。未扣案之新光人壽公司戶籍暨收費地址變更申請書
    上，被告所偽造之「朱美惠」簽名一枚，應依刑法第二百十
    九條規定，宣告沒收；至於該申請書既由被告持以行使並交
    付新光人壽公司人員，即非被告所有之物，除其上之簽名應
    沒收如前外，就該文書本身，自不得併予宣告沒收，附此敘
    明。
據上論斷，應依刑事訴訟法第二百七十三條之一第一項、第二百
九十九條第一項前段，刑法第二條第一項前段、第三百三十六條
第二項、第二百十六條、第二百十條、第二百十九條、第七十四
條第一項第一款，修正前刑法第五十六條、第五十五條、第四十
一條第一項前段，刑法施行法第一條之一，修正前罰金罰鍰提高
標準條例第二條，中華民國九十六年罪犯減刑條例第二條第一項
第三款、第七條、第九條，判決如主文。
本案經檢察官蔡曉崙到庭執行職務。
中    華    民    國    97    年    7     月    1     日
                      刑事第六庭    法    官  鄭舜元
以上正本證明與原本無異。
如不服本判決，應於判決送達後10日內，向本院提出上訴書狀，
上訴書狀應「敘述具體上訴理由」，並按他造當事人之人數附繕
本。「切勿逕送上級法院」。
告訴人或被害人對於判決如有不服具備理由請求檢察官上訴者，
其上訴期間之計算係以檢察官收受判決正本之日期為準。
中    華    民    國    97    年    7     月    1     日
                                      書記官  陳秀香
  附表：
 ┌──┬────────┬───┬────┬────────────┐
 │編號│保險單號碼      │要保人│被保險人│侵占時間、期別、金額    │
 ├──┼────────┼───┼────┼────────────┤
 │一  │JPN35340        │朱美惠│黃福祥  │93年12月第5年第12期起至 │
 │    │                │      │        │94年7月第6年第7期, 共8期│
 │    │                │      │        │, 每期保險費2,084元, 合 │
 │    │                │      │        │計16,672元              │
 ├──┼────────┼───┼────┼────────────┤
 │二  │3ANG1972        │朱美惠│朱美惠  │(一)92年8月第4年第8期     │
 │    │                │      │        │(二)93年5月第5年第5期起至 │
 │    │                │      │        │  94年7月第6年第7期止   │
 │    │                │      │        │共16期, 每期保險費5,715 │
 │    │                │      │        │元,合計91,440元         │
 ├──┼────────┼───┼────┼────────────┤
 │三  │EBN40155        │朱美惠│朱美惠  │(一)92年8月第4年第8期     │
 │    │                │      │        │(二)93年5月第5年第5期起至 │
 │    │                │      │        │  94年7月第6年第7期止   │
 │    │                │      │        │共16期, 每期保險費8,526 │
 │    │                │      │        │元,合計136,416元        │
 ├──┼────────┼───┼────┼────────────┤
 │四  │7EB59490        │朱美惠│黃福祥  │94年2月第2年第2期起至94 │
 │    │                │      │        │年10月第2年第10期止, 共9│
 │    │                │      │        │期, 每期保險金6,046元,  │
 │    │                │      │        │合計54,414元            │
 ├──┼────────┼───┼────┼────────────┤
 │五  │QB011714        │林銘煌│林銘煌  │94年3月, 投資型保單之增 │
 │    │                │      │        │額保險金60,000元        │
 └──┴────────┴───┴────┴────────────┘
附錄：論罪科刑法條：
中華民國刑法第210條
偽造、變造私文書，足以生損害於公眾或他人者，處5年以下有
期徒刑。
中華民國刑法第216條
行使第210條至第215條之文書者，依偽造、變造文書或登載不實
事項或使登載不實事項之規定處斷。
中華民國刑法第336條
對於公務上或因公益所持有之物，犯前條第1項之罪者，處1年以
上7年以下有期徒刑，得併科5千元以下罰金。
對於業務上所持有之物，犯前條第1項之罪者，處6月以上5年以
下有期徒刑，得併科3千元以下罰金。
前二項之未遂犯罰之。


司法院資訊處製作；財團法人民間司法改革基金會備份。
